臺灣彰化地方法院民事判決　九十二年度訴字第九八八號
　　原　　　告　　彰化縣彰化市公所
　　法定代理人　　丁○○
　　訴訟代理人　　戊○○
　　　　　　　　　徐文宗律師
　　複　代理人　　林雅儒律師
　　被　　　告　　華南商業銀行彰化分行
　　法定代理人　　乙○○
　　訴訟代理人　　甲○○
　　　　　　　　　己○○
　　複　代理人　　黃怡瑜律師
　　　　　　　　　丙○○
右當事人間請求損害賠償事件，業經本院於民國九十四年三月二十九日言詞辯論終結
，判決如左：
    主      文
被告應給付原告新台幣壹拾萬元及自民國九十二年十月廿一日起至清償日止按週年利
率百分之一．四計算之利息。
原告其餘之訴駁回。
訴訟費用由被告負擔十分之一，餘由原告負擔。
本判決關於原告勝訴部分得假執行。但被告如於執行標的物拍定、變賣前，以新台幣
壹拾萬元為原告預供擔保，得免為假執行。
原告其餘假執行之聲請駁回。
    事      實
甲、原告方面：
  一、聲明：
    (一)被告應給付原告新台幣（下同）一百萬元，及自本件支付命令送達翌日即民國
      （下同）九十二年十月二十一日起至清償日止，按年息百分之一點四計算之利
      息。
    (二)原告願供擔保，請准宣告假執行。
  二、陳述：
    (一)緣行政院九十一年六月五日第二七八九次會議決議通過之「推動『國民旅遊卡
      』措施」規定，公務人員強制休假補助費自九十二年一月一日起全額改發國民
      旅遊卡；原告依彰化縣政府九十一年十一月四日府人二字第○九一○二○四九
      ○○○號函示，於九十一年十一月八日遴選華南商業銀行為國民旅遊卡之發卡
      銀行，而在兩造簽訂共同供應契約「國民旅遊卡」發卡機構契約書（下稱系爭
      契約書）前，被告已派員就提供優惠條件、契約內容、行政業務等提前進行洽
      商，兩造於九十一年十一月八日已對系爭契約書內容達成合意，且系爭契約書
      內容係由被告製作，原告並依前開彰化縣政府函示在同年月十五日製作完成機
      關申請國民旅遊卡人員名冊及公務員國民旅遊卡專用簡易申請書交付被告，嗣
      兩造依文書程序用印於系爭契約書；依系爭契約書第十三條約定，被告應於九
      十一年十二月底前完成發卡工作，不得無故遲延，且如可歸責於被告之事由，
      致不遵守履約期限時，每逾一日應賠償原告懲罰性違約金一萬元正，逾期十日
      原告得不經催告解除契約並請求被告賠償一百萬元正；經原告對所轄公務員調
      查收受前開國民旅遊卡之日期，遲延十日以上始收卡之員工即高達三百二十七
      人，足見被告未依上開期限完成發卡工作，且已逾發卡期限十日以上；據此，
      原告自得依系爭契約書第十三條約定，請求被告賠償原告一百萬元。
    (二)對被告抗辯所為之陳述：
　　　1.系爭契約書係由被告繕寫打字完成，並由被告提出與原告簽訂之定型化契約
        ，縱認系爭契約書有顯失公平之情事，被告亦不能主張適用民法第二百四十
        七條之一之規定。
      2.因被告不採用政府規定且由原告協同在九十一年十一月十五日製作完成之機
        關申請國民旅遊卡人員名冊及公務員國民旅遊卡專用簡易申請書，而改用及
        重新填寫個人資料於華南商業銀行卡友正卡申請人資料卡，致發卡工作遲延
        ，被告自不得執此而欲免除其應負之遲延責任，故此遲延責任應可歸責於被
        告。又如被告能在簽約前將履約之準備程序做好，則依原告所轄公務人員蔡
        幸珍等人提出辦卡資料之時點至九十一年十二月底尚有二星期，被告應有充
        裕時間完成發卡工作，益見被告難執此而主張免責。
      3.被告雖聲稱自國外採購防偽晶片卡提供使用，因全國簽約機關公務人員眾多
        ，已全力趕製，仍有不及云云，然被告應在簽訂系爭契約前已衡酌其製卡及
        營業能力，始行簽訂系爭契約書；又被告雖在九十二年一月八日以華彰字第
        五號函謂：‧‧初次舉辦，倉促實施各項作業尚缺經驗與周延‧‧再者，各
        單位送件時間過度集中，且數量龐大云云，然上開函示原因均屬可歸責被告
        之事由，故被告不能事後以量多趕製不及而推卸其應負之遲延責任；況目前
        信用卡發卡銀行特約店及持卡人仍持用磁條式信用卡消費，而晶片式信用卡
        乃係未來趨勢，目前尚未普及，且系爭契約並無限定晶片卡或磁條卡之要求
        ，故本件因被告為追求先進與完美，致違約逾期發卡，即屬可歸責於被告之
        事由，被告亦須負遲延責任。
      4.被告雖違約逾期十日以上完成發卡工作，然原告仍得自行審慎評估被告製卡
        及後續服務履約能力，以決定是否解除系爭契約，而原告係以被告仍有意願
        及能力依約繼續提供服務，始決定不予解除系爭契約；但原告所轄公務人員
        四百零六人因未能於九十二年一月一日持用國民旅遊卡消費，而影響政府機
        關公務員強制休假旅遊補助政策之如期推行，故原告依法行政，並依系爭契
        約關係請求被告賠償一百萬元，自屬責無旁貸。
      5.原告機關所屬公務人員遲延十日以上始收卡之員工即高達三百二十七人，而
        逾期天數長者，如逾期超過一個月之員工周曼紅、王錦坤、林佳秋、施讚崇
        、林正懿，逾期十八日之員工侯紐財、黃秋忠、黃蕭金堆，逾期十七日之員
        工葉翠華、李鴻慈、陳志忠，逾期十六日之員工蘇步青、藍美容、吳華芸、
        阮志福，逾期十五日之員工吳中、林淑媛、曾傳銘、施宣純、鍾玲玲、吳鳳
　　　　玲、謝樹欉等，皆非被告所稱未盡協力義務之員工，是被告執蔡幸珍等八人
        遲延提出申請書為由，辯稱發卡遲延非可歸責於被告，而欲解免其遲延責，
        即不足採。
      6.依系爭合約第十三條約定，本件違約金之性質係屬「懲罰性違約金」，與被
        告所引最高法院十九年上字第一五五四號判例所指「賠償額預定性違約金」
        之情形有間，是被告援引主張原告員工未受損害，辯稱兩造約定之違約金過
        高，請求鈞院予以酌減或免除違約金之給付云云，即非適法。
  三、證據：提出共同供應契約「國民旅遊卡」發卡機構契約書、彰化縣彰化市公所
      函、華南商業銀行彰化分行函、華南商業銀行總行函、彰化縣政府函、機關所
      屬人員實施休假相關資料彙總表、申請國民旅遊卡人員名冊、公務員國民旅遊
      卡專用簡易申請書、華南商業銀行卡友正卡申請人資料卡等件為證。
乙、被告方面：
  一、聲明：
    (一)原告之訴駁回。訴訟費用由原告負擔。
    (二)如受不利判決，被告願供擔保，請准免予假執行。
  二、陳述：
    (一)依行政院經濟建設委員會九十一年十月二十五日函示：‧‧‧‧其所屬單位若
      具獨立預算及會計單位並經同意欲自行選定發卡銀行者，則宜於本（九十一）
      年十一月十五日前完成發卡銀行之簽約事宜‧‧云云，足證國民旅遊卡自簽約
      至完成發卡作業需費時一個半月，故被告完成發卡之合理時間應為九十二年一
      月中旬；然兩造簽訂之系爭定型化契約第十三條就完成發卡時間並未有因簽約
      日延宕而順勢修正之約定，且該系爭契約係行政院觀光局所制定供政府相關機
      關與發卡銀行簽約之用，此為原告所自承，被告對該系爭契約內容無權選擇甚
      或修改，依民法第二百四十七條之一之規定，上開約定顯失公平，應屬無效。
    (二)縱認前開約定有效，原告既主張被告有遲延發卡之情事，自應就其主張之事實
      負舉證責任；況被告究有無遲延及遲延多久，攸關原告之請求權是否存在及得
      據以請求之數額多寡，原告應就此事實善盡舉證之責；原告雖爰引最高法院二
      十一年上字第一九五六號判例意旨，主張被告應舉證係不可歸責於己之事由致
      遲延發卡，然細觀上開判例意旨，係因債務人爰引民法第二百二十五條第一項
      作為抗辯時，始應先就不可歸責之事實負舉證責任，此乃因民法第二百二十五
      條第一項已將不可歸責於債務人之事由作為債務人免為給付之構成要件所使然
      ，而本件既已將『須可歸責於被告之事由』作為損害賠償（違約金）之要件，
      原告更應先舉證證明被告有遲延發卡且係因可歸責於被告，自不待言。
    (三)被告係於九十一年十一月十八日與彰化縣政府排定說明發卡之行程，而原告係
      遲至同年月二十六日方與被告簽訂系爭契約，且原告所屬員工並未全力配合被
      告發卡作業，如其員工蔡幸珍、李炳郎、劉鶯英、陳煥圭等人於九十一年十二
      月十三日；許英慧、洪成家、李玉深於同年月十六日；黃光勝更於同年月十八
      日始提出申請書，及原告員工對於被告進行徵信亦未能儘速配合，此為原告所
      不爭執；而原告卻主張其早於九十一年十一月八日即選定被告為發卡銀行，惟
      何時選定被告為發卡銀行乃係原告機關內部之單方決定，被告根本毫無所悉，
      而兩造既係於九十一年十一月二十六日始簽訂系爭契約，原告豈可能於九十一
      年十一月十五日即交付申請國民旅遊卡人員名冊及公務員國民旅遊卡專用簡易
      申請書，原告所為上開主張顯與事實不符；依此，足見原告未履行其協力義務
      ，竟又提出本件請求，顯有違誠信原則、權利濫用之虞。承上所論，本件倘有
      遲延發卡情事，亦屬無法歸責於被告，且並未造成原告損害，故原告所為請求
      無理由。
    (四)又依系爭契約第十三條約定：‧‧‧‧逾期十日甲方（即原告）得不經催告解
      除契約並請求乙方（即被告）賠償一百萬元。則原告須為解除系爭契約之意思
      表示後，始得請求一百萬元違約金，而依原告迄今已接受被告服務將近一年，
      並未向被告為解除系爭契約之意思表示，竟又提起本件訴訟，據此足認原告所
      為請求無理由。
    (五)依民法第二百五十一條、第二百五十二條規定，如法院認所約定之違約金過高
      者，得減至相當之數額，最高法院十九年上字第一五五四號判例更謂：違約金
      本應推定為損害賠償之預約，與無償贈與契約不同。關於損害賠償之數額在當
      事人間雖不妨於事前預為約定，而其所約定之額數，如果與實際損害顯相懸殊
      者，法院自得以當事人實際上所受損害為標準，酌予核減。鈞院苟認本件有遲
      延情事發，惟原告或其所屬員工並未因被告之遲延發卡而受有任何損害，則一
      百萬元違約金顯屬過高，應由法院依職權予以酌減甚或予以免除，以符公平正
      義。
  三、證據：提出行政院經濟建設委員會函、華南商業銀行卡友正卡申請人資料卡等
      件為證。
    理      由
一、原告主張兩造於九十一年十一月間訂立「共同供應契約【國民旅遊卡】發卡機構
    契約書」，約定被告應於九十一年十二月底前完成發卡工作，如可歸責於乙方之
    事由，致不遵守履約期限時，每逾一日應賠償原告懲罰性違約金一萬元，逾期十
    日原告得不經催告解除契約並請求被告賠償一百萬元，屆時被告並未依契約期限
    履行核卡，致原告所屬公務人員收受被告寄發國民旅遊卡已逾越契約第十三條發
　　卡期限十日以上者有三百人以上，原告並先後發函要求被告依約賠償違約金等情
　　，業據提出內容相符且為被告所不爭之契約書、國民旅遊卡日期調查表、原告所
　　發九十二年一月八日彰市人事字第０九二０００一一二九號函、九十二年三月廿
　　六日彰市人事字第０九二００一二四０二號函及被告以九十二年一月八日華彰字
　　第五號函覆原告發卡延誤原因之函文影本附卷可證，堪認原告主張被告未依契約
　　期限發卡逾期十日以上等情為真實。
二、被告雖辯稱：系爭契約係行政院觀光局所制定供政府相關機關與發卡銀行簽約之
    用，被告對該系爭契約內容無權選擇甚或修改等語，已據原告否認在卷，參諸兩
    造訂立之契約係屬私法契約，當事人本於私法自治、契約自由原則，對契約內容
    自均有表意之自由，甚或不與締約，被告此部份辯詞即難採信。被告復辯稱：兩
    造簽訂之系爭定型化契約第十三條就完成發卡時間並未有因簽約日延宕而順勢修
    正之約定，顯失公平，依民法第二百四十七條之一之規定，該約定應屬無效云云
    ，查兩造對契約之成立日固有爭執，但系爭契約書係由被告繕寫打字完成，並由
    被告提出與原告簽約用印乙節，觀諸該契約之形式可明，被告既屬定型化契約之
    使用者，自不得援引民法第二百四十七條之一規定，是被告此部分爭辯亦屬無據
    。
三、是依兩造所訂前揭契約第十三條規定，本件所應審酌者有二，一為被告之發卡遲
    延是否可歸責於被告？二為原告對被告發卡逾期十日之行為，就契約所訂「解除
    契約」、「請求賠償一百萬元」之請求權是否可擇一行使？
    （一）按給付有確定之期限者，債務人自期限屆滿時起，當然負遲延責任，其因
          不可歸責於債務人之事由，致未為給付者，債務人雖不負給付遲延責任，
          但不可歸責於債務人之事由，應由債務人負舉證之責（最高法院廿一年上
          字第一九五六號判例參照）。本件，兩造既已於契約書第十三條訂明以九
          十一年十二月底為被告之給付期限，被告未如期完成發卡，已如前述，被
          告主張不負給付遲延責任，自應由被告負舉證責任。查兩造對契約之成立
          日固有爭執，但被告身為發卡銀行，應在簽約前衡量己身之製卡及營業能
          力以決定是否與原告訂約供應國民旅遊卡，縱然其與原告簽約時，履約時
          限已甚緊迫，但既選擇與原告訂約承諾限期提供國民旅遊卡，且未於契約
          對逾期賠償條件有所保留，自應依兩造所訂契約內容履行，事後再以兩造
          簽約時間太晚為由爭辯其給付遲延係屬不可歸責，自不足採。被告雖又以
          原告所屬員工並未全力配合被告發卡作業，如其員工蔡幸珍、李炳郎、劉
          鶯英、陳煥圭等人於九十一年十二月十三日；許英慧、洪成家、李玉深於
          同年月十六日；黃光勝更於同年月十八日始提出申請書，原告未履行其協
          力義務等語置辯，惟查：依原告九十三年六月十四日呈報狀所提原告機關
          所屬公務人員收卡日期調查表觀之，原告所舉遲延收卡日數及員工固與所
          提資料不符，惟核算遲延十日以上始收卡之員工即高達三百零一人，而逾
          期天數長者，如逾期超過一個月之員工林正懿、周曼紅，逾期十八日之員
          工侯紐財、黃秋忠，逾期十七日之員工葉翠華、李鴻慈、陳志忠，逾期十
          六日之員工蘇步青、藍美容、吳葉芸阮志福，逾期十五日之員工林淑媛、
          吳中、曾傳銘、施宣純、鍾玲玲、吳鳳玲、謝樹欉，皆非被告所稱未盡協
          力義務之員工，是被告執蔡幸珍等八人遲延提出申請書為由，辯稱發卡遲
          延非可歸責於被告，而欲解免其遲延責，即不足採。
    （二）再查依兩造所訂上揭契約書第十三條規定「被告應於九十一年十二月底前
          完成發卡工作，如可歸責於乙方之事由，致不遵守履約期限時，每逾一日
          應賠償原告懲罰性違約金一萬元，逾期十日原告得不經催告解除契約並請
          求被告賠償一百萬元。」，依契約文義可知被告逾期十日，原告即得解除
          契約或請求賠償一百萬元，或同時行使上述二項權利，原告僅選擇請求被
          告賠償一百萬元，自屬有據，被告曲解契約文義，爭辯原告須先為解除契
          約後始得主張一百萬元之違約金云云，亦不足採。
四、復按債務已為一部履行者，法院得比照債權人因一部履行所受之利益，減少違約
    金。又約定之違約金額過高者，法院得減至相當之數額。民法第二百五十一條、
    第二百五十二條均定有明文。惟是否相當仍須依一般客觀事實、社會經濟狀況及
    當事人所受損害情形，以為酌定標準，又約定之違約金是否過高？應就債務人若
    能如期履行債務時，債權人可得享受之一切利益為衡量之標準，而非以僅約定一
    日之違約金額若干為衡量之標準，業經最高法院四十九年度台上字第八０七號及
    五十一年台上字第一九號著有判例可資參照，經查本件被告雖發卡遲延，遲延情
    形已如前三、（一）所述，但確已履行發卡義務，且原告評估被告能在短期內完
    成核卡工作，亦有意願及能力依約續提供服務，乃選擇不解除契約，僅請求違約
    金，及因被告遲延發卡雖對原告所屬員工持卡消費之權益有所影響，但絕大部分
    員工均於原定發卡期限內一個月核卡完成，損害尚微等情，因認原告依兩造契約
    書第十三條約定逾期十日以上之違約金一百萬元，顯屬過高，應酌減為十萬元為
    適當。
五、綜上所述，原告本於兩造所訂契約請求被告給付十萬元及自支付命令送達之翌日
    即九十二年十月廿一日起至清償日止按週年利率百分之一．四計算之利息，即有
    理由，應予准許；逾此範圍之請求，為無理由，應予駁回。
六、核原告勝訴部分，本院所命給付之金額未逾五十萬元，依民事訴訟法第三百八十
    九條第一項第五款規定，應依職權宣告假執行。至原告敗訴部分之假執行聲請則
    失所依據，應予駁回。而被告陳明願供擔保為免假執行之宣告，就原告勝訴部分
    ，核無不合，爰酌定相當之擔保金額宣告之。
七、本件事證已臻明確，兩造其餘攻擊、防禦方法及舉證，經本院審酌後，核與判決
    結果不生影響，自無庸逐一贅論，併此敘明。
八、負擔訴訟費用之依據：民事訴訟法第七十九條。
中　　　華　　　民　　　國　　九十四    年      四      月      十二    日
                                        民事第一庭
~B審判長法　　　官　羅培昌
~B　　　法　　　官　陳弘仁
~B　　　法　　　官　簡燕子
右為正本係照原本作成。
如對本判決上訴，應於判決送達後二十日內向本院提出上訴狀。
中　　　華　　　民　　　國　　九十四　　年　　　四　　　月　　 十三 　　日
~B　　　法院書記官　張清秀
